最高法院民事判決　　　　　　　　　　　　　　　九十一年度台上字第一三四二號
　　上　訴　人　辛 ○ ○
　　　　　　　　己 ○ ○
　　　　　　　　庚 ○ ○
　　　　　　　　癸 ○ ○
　　共　　　同
　　訴訟代理人　洪 大 明律師
　　上　訴　人　壬 ○ ○
　　　　　　　　甲 ○ ○
　　　　　　　　乙○○○
　　被 上訴 人　戊 ○ ○
　　　　　　　　丙 ○ ○黃.
　　　　　　　　丁 ○ ○黃.
右當事人間請求分割共有物事件，上訴人對於中華民國九十年九月十九日台灣高等法
院第二審更審判決（八十八年度上更(一)字第三二四號），提起上訴，本院判決如左：
    主  文
原判決廢棄，發回台灣高等法院。
    理  由
本件分割共有物之訴為必要共同訴訟，其訴訟標的對各共有人必須合一確定，原審判
決後，雖僅由上訴人癸○○、辛○○、己○○、庚○○提起上訴，惟依民事訴訟法第
五十六條第一項第一款規定，其上訴效力應及於同造之壬○○、甲○○、乙○○○爰
併列之為上訴人，合先明。
次查被上訴人主張：坐落新竹縣竹北市○○段四號土地（下稱系爭土地）為兩造共有
，並無不分割之約定，又不能協議分割，爰請求將系爭土地依原判決附圖（下稱附圖
）丙案方式分割之判決（被上訴人在第一審請求分割同段七號土地部分，已判決確定
）。
上訴人則以：依附圖丙案之方式分割，伊等房屋須全部拆除，且分配後之土地成為畸
零地，不能建築等語，資為抗辯。
原審將第一審就系爭土地所為分割共有物方法廢棄，改依如附圖丙案之方式分割，並
由被上訴人丙○○、丁○○、戊○○及上訴人壬○○、乙○○○、甲○○各以金錢補
償上訴人癸○○，無非以：系爭土地，係兩造所共有，各共有人間並無不分割之協議
，該筆土地地目為「建」，使用目的上均無不能分割，應准予分割。其分割之方法，
如依第一審判決附圖甲案之方法分割，上訴人乙○○○、甲○○及上訴人癸○○、壬
○○所分得部分，長度參差不齊，形成階梯狀，利用價值及經濟效用喪失，非適當之
分割方法。又如按上訴人己○○、庚○○、辛○○及上訴人癸○○所主張，依附圖乙
案方法分割，其無非希望其現有建物部分可獲保留，惟須拆除上訴人壬○○、乙○○
○、甲○○部分之建物，且依實測結果上訴人己○○、馮子樑共同使用之房屋面積為
一六０‧六平方公尺，而其應有部分僅為三０‧七六平方公尺，其房屋超過其應有部
分面積之部分即須拆除；上訴人癸○○之房屋面積為四九‧四０平方公尺，而其應有
部分為三０‧七六平方公尺，超過其應有部分面積近十九平方公尺，其房屋亦有部分
將遭拆除。故為維護其等「部分」建物，而犧牲其他共有人壬○○、乙○○○、甲○
○之權益，令其拆除部分房屋，亦非適當。而依附圖丙案之方法分割，則上訴人癸○
○及上訴人己○○、庚○○、辛○○分得之部分，均面臨福興路，且上訴人癸○○及
上訴人己○○、馮子樑、辛○○等分得之土地面臨福興路之寬度，並不小於上訴人乙
○○○分得部分所面臨嘉興路之寬度，仍可當店舖使用。至上訴人癸○○其應有部分
本僅三０‧七六平方公尺，除非遷就其占用位置而為分割外，其他任何之分割方案均
難避免其分得之部分成為畸零地而不能建築。惟其分得之土地經濟價值較其他共有人
為低，且其原有建物須全部拆除，為兼及公平，應由上訴人己○○、馮子樑、辛○○
以外之共有人予以金錢補償。其補償金額以系爭土地公告現值每平方公尺新台幣（下
同）四千一百元之百分之八十為適當。上訴人癸○○之應有部分面積為三０‧七六平
方公尺，其補償金計為十萬零八百九十三元，由被上訴人丙○○、丁○○、戊○○及
上訴人壬○○、乙○○○、甲○○各按其應有部分比例分攤之。而上訴人辛○○原有
建物因位於道路預定地，於本件訴訟程序中經拆除並領取徵收補償費完竣；上訴人己
○○、庚○○占用部分本需拆除，且超出應有部分使用系爭土地多年，其等分得之土
地面臨福興路，建築房屋後可當店舖使用，可利用價值並不亞於其他共有人，自無庸
補償上訴人癸○○，亦無由他人補償之必要。爰以附圖丙案之方法分割，並由，被上
訴人丙○○、丁○○各應補償上訴人癸○○一萬四千六百四十六元、被上訴人戊○○
、上訴人壬○○各應補償上訴人癸○○二萬九千二百九十二元、上訴人乙○○○、甲
○○，各應補償上訴人癸○○六千五百零九元等詞，為其判斷之基礎。
按定共有物分割之方法，固可由法院自由裁量，惟仍應斟酌各共有人之意願、利害關
係及其分得部分所得利用之價值等情形，定一適當公平之方法以為分割。查依台灣省
畸零地使用規則第二條及第三條規定，一般建築用地未達該規則第三條所定之深度或
寬度者為畸零地。又建築法第四十四條規定，建築基地面積畸零狹小不合規定者，非
與鄰接土地協議調整地形或合併使用，達到規定最小面積之寬度及深度，不得建築。
準此，依原審所為分割方法，上訴人己○○、馮子樑、辛○○分得附圖丙案所示Ｂ部
分土地四六‧一四平方尺，按此面積計算，該部分土地是否符合台灣省畸零地使用規
則第三條規定之深度或寬度，已待澄清？乃原審並未審認系爭土地之使用區分為何？
Ｂ部分土地面臨福興路面寬及該土地最小寬度、深度各應為若干公尺，是否得以建築
房屋？逕認上訴人己○○、庚○○、辛○○分得該部分土地，面臨福興路，可當店舖
使用，亦嫌速斷。倘上訴人己○○、馮子樑、辛○○分得該部分土地，為一畸零地，
則其利用價值顯然降低，即難謂係適當公平之分割方法。其次按定共有物分割之方法
，若以原物分配時，受分配人因分得之土地過小變成畸零地而不能利用者，對該受配
人或社會言，均係損害，難謂該分割方法適當。倘按共有人之應有部分分割，無論如
何分割其分得部分皆成為畸零地時，自非不得增加其分得面積，而依民法第八百二十
四條第三項規定，命其以金錢補償其他共有人。茲原審既認上訴人癸○○就系爭土地
應有部分僅三０‧七六平方公尺，除非遷就其占用位置而為分割，其他任何之分割方
案均難避免其分得之部分成為畸零地而不能建築。果爾，是否不可斟酌其占用位置增
加其分得面積而為分割，並命其以金錢補償其他共有人。乃原審遽以附圖丙案所示方
法分割，致上訴人癸○○所分得附圖丙案所示Ａ部分土地成為畸零地，而不能利用，
自有損其經濟效益，要非允當。又原審一方面認上訴人癸○○分得Ａ部分之土地經濟
價值較其他共有人為低，一方面又以系爭土地公告現值命上訴人己○○、馮子樑、辛
○○以外之其他共有人應以金錢補償癸○○，惟查土地公告現值與市價相差懸殊，乃
眾所週知之事實，原審並未查明系爭土地之市場交易之價格為若干，逕以系爭土地公
告現值每平方公尺四千一百元之百分之八十作為補償之依據，亦欠公平。上訴論旨，
指摘原判決分割共有物為不當，求予廢棄，非無理由。
據上論結，本件上訴為有理由。依民事訴訟法第四百七十七條第一項、第四百七十八
條第一項，判決如主文。
中      華      民      國    九十一    年      七      月     十一     日
                              最高法院民事第五庭
                                  審判長法官  朱  錦  娟
                                        法官  顏  南  全
                                        法官  蘇  達  志
                                        法官  許  澍  林
                                        法官  葉  勝  利
      右正本證明與原本無異
                                              書  記  官
中      華      民      國    九十一    年      七      月     十九     日
